臺灣高等法院刑事裁定
110年度毒抗字第1055號
抗  告  人
即  被  告  林彥宏




上列抗告人即被告因聲請施以強制戒治案件，不服臺灣新北地方
法院110年度毒聲字第1445號，中華民國110年6月22日裁定（聲
請案號：臺灣新北地方檢察署110年度聲戒字第152號），提起抗
告，本院裁定如下：
    主  文
抗告駁回。
    理  由
一、原裁定意旨略以：抗告人即被告林彥宏前因施用第二級毒品
    案件，經原審法院以110年度毒聲字第247號裁定送觀察、勒
    戒後，認有繼續施用毒品傾向，且被告本件所犯施用第二級
    毒品犯行，距最近一次觀察、勒戒或強制戒治執行完畢釋放
    日，已逾3年，爰依毒品危害防制條例第20條第3項、第2項
    規定，裁定被告令入戒治處所施以強制戒治，其期間為6個
    月以上，至無繼續強制戒治之必要為止，但最長不得逾1年
    等語。
二、抗告意旨略以：毒品危害防制條例於109年1月15日修正並於
    7月15日公布施行，自5年改為3年後再犯施用毒品之罪者，
    適用前2項規定，修正後規定僅就行為人經觀察、勒戒或強
    制戒治後再施用毒品，而得適用初犯處遇，此一刑事寬厚政
    策意旨在幫助施用毒品者戒除毒癮，非為懲戒行為人，而係
    消滅行為人再次施用毒品之危險性。但抗告人於觀察、勒戒
    期間所評估裁定戒治之標準，竟將過去前科紀錄納入分數計
    算，顯與立法之寬厚待遇、初犯及法院審理案件時以無罪推
    定、公平公正之觀念背道而馳，令抗告人立於不平等之起點
    。況勒戒期間僅有2次評估，每次評估約5至10分鐘即草草結
    束，簡單幾句問答即斷定抗告人有再吸毒之傾向，須入戒治
    處所接受戒治保安處分，反觀法院於接受案件後，須經調查
    、審理、辯論等細密慎思，方為該案做出是非決斷，對照勒
    戒處所之評估方式、時間、手段等各方面，難免有涉及評估
    人員擅斷、濫權評估，程序明顯不當之情事。又依有無繼續
    施用毒品傾向評估標準紀錄表之評分說明手冊規定，評估有
    無繼續施用毒品傾向，係以前科紀錄與行為表現、臨床評估
    、社會穩定度等三大項為評估指標，並合併計算分數，此規
    定雖賦予執法者有一客觀統一標準，以利判斷受勒戒人有無
    繼續施用毒品傾向，並避免執法者之判斷失之主觀，但強制
    戒治係認受觀察、勒戒人有繼續施用毒品傾向者，令入戒治
    處所強制戒治之保安處分，且屬長期剝奪人身自由，與一般
    刑罰無異，法院對於勒戒單位之評估，仍應予實質審核成癮
    性或有繼續施用毒品傾向，而有強制戒治之必要，不宜完全
    依勒戒單位之評估紀錄表為形式審查，淪為單純背書，以確
    保人權。抗告人係因施用第二級毒品為觀察、勒戒，其中前
    科紀錄與本件抗告人有無繼續施用毒品傾向有何關聯？全卷
    未見勒戒處所觀察紀錄表，以供查核抗告人是否有打哈欠、
    流鼻涕、盜汗、手腳顫抖、噁心嘔吐、嗜睡等成癮或戒斷症
    狀，證明書之詳細說明欄是否有評估人員說明記載，原審亦
    未予詳查，單憑前述各項輕率漏缺之評估標準紀錄表遽為裁
    定准予強制戒治，基於罪疑唯輕之法律原則，請求撤銷原裁
    定，發回原審法院另為適法之裁定云云。　　
三、按犯施用第一、二級毒品之罪者，檢察官應聲請法院裁定，
    令被告入勒戒處所觀察、勒戒，其期間不得逾2月；觀察、
    勒戒後，檢察官依據勒戒處所之陳報，認受觀察、勒戒人有
    繼續施用毒品傾向者，檢察官應聲請法院裁定令入戒治處所
    強制戒治，其期間為6個月以上，至無繼續強制戒治之必要
    為止，但最長不得逾1年，毒品危害防制條例第20條第1項、
    第2項後段規定明確。至於有無繼續施用毒品傾向之評估標
    準，乃以受勒戒人勒戒後之結果，併參酌勒戒前之各種情況
    ，作為評估之依據。依法務部於110年3月26日以法矯字第11
    006001760號函修正頒布「有無繼續施用毒品傾向評估標準
    紀錄表」、「有無繼續施用毒品傾向評估標準評分說明手冊
    」，上開評分說明手冊載明判定之原則：「受觀察勒戒人入
    所後，經過2週時間的觀察、勒戒，由處所及醫療人員依據
    其各項紀錄、資料及觀察勒戒期間之行為表現，加以評分。
    在勒戒人入所4-6週後，可再做一次評估以做必要之評分修
    正。每一大項皆有靜態因子與動態因子。先以靜態因子分數
    評分，靜態因子分數總分在60分（含）以上為『有繼續施用
    毒品傾向』；60分以下，與動態因子分數相加，如果總分在6
    0分（含）以上，為『有繼續施用毒品傾向』」，又評估標準
    紀錄表及說明手冊中「前科紀錄與行為表現」之第1題及第3
    題之計分方式修正如下(餘無修正)：㈠第1項「毒品犯罪相關
    司法紀錄」：計分方式修正為每筆(次)5分，總分上限為10
    分；㈡第3項「其他犯罪相關紀錄」：計分方式修正為每筆(
    次)2分，總分上限為10分。故被告有無繼續施用毒品傾向，
    係依具體個案之臨床實務及相關事證等情綜合判定，有其相
    當之專業依據及標準，且涉及專門醫學，又衡酌強制戒治之
    目的，係為協助施用毒品者戒斷毒品之心癮及身癮所為之一
    種保安處分，而該評估標準係將與判斷有無繼續施用傾向之
    相關因素加以列舉及量化，適用於每一位受觀察、勒戒處分
    之人，具一致性、普遍性、客觀性，以利執法者判定受勒戒
    人有無繼續施用毒品傾向，且避免執法者之判斷流於恣意，
    倘其評估由形式上觀察，無擅斷或濫權等明顯不當之情事，
    法院宜予尊重。
四、經查：　　
  ㈠被告前因施用第二級毒品，經原審法院以110年度毒聲字第24
    7號號裁定將其送勒戒處所執行觀察、勒戒處分，嗣經法務
    部○○○○○○○○附設勒戒處所評分結果：⑴前科紀錄與行為表現
    部分合計為26分：毒品犯罪相關司法紀錄「7筆」計10分、
    首次毒品犯罪年齡為「21-30歲」計5分、其他犯罪相關紀錄
    「2筆」計4分、入所時尿液毒品檢驗為「一種毒品反應」計
    5分，上開4項靜態因子合計為24分；所內行為表現之動態因
    子評定為「無重度違規、無輕中度違規、持續於所內抽菸」
    ，計2分；⑵臨床評估部分合計為48分：多重毒品濫用為「有
    ，種類：海洛因、安非他命」計10分、合法物質濫用為「有
    ，種類：菸、酒」計4分、使用方式為「有注射使用」計10
    分、使用年數為「超過1年」計10分，上開4項靜態因子合計
    為34分；精神疾病共病（含反社會人格）經評定為「有，失
    眠」計10分、臨床綜合評估（含病識感、動機、態度、就醫
    意願）：CGI，評定為「中度」計4分，上開2項動態因子合
    計為14分；⑶社會穩定度部分為0分：工作為「全職工作（模
    板工廠工人）」計0分、家人藥物濫用為「無」計0分；入所
    後家人是否訪視為「有」計0分、出所後是否與家人同住為
    「是」計0分。以上⑴至⑶部分之總分合計為74分（靜態因子
    共計58分，動態因子共計16分），經評定為「有繼續施用毒
    品傾向」等情，有法務部○○○○○○○○110年6月8日北所衛字第1
    1013002340號函暨檢附之有無繼續施用毒品傾向證明書、有
    無繼續施用毒品傾向評估標準紀錄表在卷可稽（109年度毒
    偵字第6782號卷第53至55頁）。
　㈡經查，毒品戒除不易，尤其長期慣用毒品者所生「心癮」，
    甚難完全根除，須長期且持續之治療，而行為人之前科紀錄
    ，客觀呈現是否長期慣用毒品之事實，自屬評估其有無施以
    強制戒治之重大考量因素，故法務部將前科紀錄列為評估有
    無繼續施用毒品傾向之評分標準之一，並無不正當之連結，
    亦有其專業性之考量，法院應予尊重，況被告前有毒品犯罪
    相關之司法紀錄雖達7筆，每筆計分5分，惟該項標準配分上
    限僅有10分，且被告有多重毒品犯濫用（海洛因、安非他命
    ），及濫用合法物質（菸、酒）超過1年，有注射使用之習
    慣等情，勒戒處所於綜合評估後，認被告有繼續施用毒品之
    傾向，非僅單憑被告之前科紀錄為斷，自難認評估結論有不
    當之處。再者，勒戒處所之組織、人員之資格及執行觀察、
    勒戒相關程序，及判斷施用毒品者有無繼續施用毒品傾向，
    均有相關法令嚴格規範，非可恣意而為，而法務部○○○○○○○○
    附設勒戒處所上開綜合判斷之結果，係相關專業知識經驗人
    士，於被告觀察、勒戒期間，依其本職學識就被告之前科紀
    錄及行為表現、臨床評估及社會穩定度等因素所為之綜合判
    斷，具有科學驗證所得之結論，自得資為判斷被告有無繼續
    施用毒品傾向之證明。抗告意旨徒憑己意，質疑評分過程缺
    漏草率、不應列入前科紀錄計算等語，指摘原裁定不當，顯
    係對專業評估之誤解，自非可採。
五、綜上，原審以檢察官之聲請合於法律規定，依毒品危害防制
    條例第20條第3項、第2項規定，裁定被告令入戒治處所施以
    強制戒治，其期間為6個月以上，至無繼續強制戒治之必要
    為止，但最長不得逾1年，經核並無不合。抗告人執前詞提
    起抗告，難認有理由，應予駁回。
據上論斷，應依刑事訴訟法第412條，裁定如主文。　　
中　　華　　民　　國　　110 　年　　7 　　月　　26　　日
                  刑事第九庭    審判長法　官  潘翠雪
                                      法　官  陳信旗
                                      法　官  俞秀美
以上正本證明與原本無異。
不得再抗告。
                                      書記官  謝崴瀚
中　　華　　民　　國　　110 　年　　7 　　月　　28　　日